【裁判字號】    97,家抗,10
【裁判日期】    971031
【裁判案由】    指定遺產管理人
【裁判全文】
臺灣宜蘭地方法院民事判決              97年度家抗字第10號
抗  告  人  財政部國有財產局台灣北區辦事處宜蘭分處
法定代理人  甲○○
相  對  人  宜蘭縣頭城鎮農會
法定代理人  乙○○
上列抗告人聲請指定遺產管理人事件，抗告人對於民國97年3月
31日本院96年度財管字第18號裁定提起抗告，本院裁定如下：
    主  文
抗告駁回。
抗告程序費用新臺幣壹仟元由抗告人負擔。
    理  由
一、抗告意旨略以：依司法院90年12月20日（九十）秘台廳一字
    第30224號函示：如無法選任遺產管理人者，因此類拋棄繼
    承事件，多屬遺債大於遺產，形同破產，盡量避免選任國有
    財產局為遺產管理人。本件被繼承人丙○○所遺之財產，坐
    落宜蘭縣頭城鎮○○段1202、1204地號土地與同段186建號
    建物（即門牌號碼宜蘭縣頭城鎮○○路98之7號），雖設定
    最高限額抵押權3,250,000元顯高於相對人之債權1,574,259
    元，惟被繼承人丙○○之法定順位之繼承人皆已拋棄繼承，
    可預見被繼承人應尚有積欠其他債務，且負債應大於債權。
    從而，依上揭司法院函示所揭諸之遺債大於遺產之情況，形
    同破產，國庫對此遺產已無期待利益，亦即無法依民法第
    1185條規定，將管理所得之剩餘歸屬國庫，為免公務機關因
    管理上述遺產所先行墊付之費用，無法由遺產剩餘中取回歸
    墊，致有損全國納稅人民及國庫之利益，自不宜選任抗告人
    為其遺產管理人，故原審所為之裁定難稱允當，為此提出抗
    告，請求廢棄原裁定，另行選任其他可妥當處理系爭遺產之
    管理人。
二、按繼承開始時，繼承人有無不明，而無親屬會議或親屬會議
    未於一個月內選定遺產管理人者，利害關係人得聲請法院選
    任遺產管理人；又先順序繼承人均拋棄其繼承權時，由次順
    序之繼承人繼承，其次順序繼承人有無不明或第四順序之繼
    承人均拋棄其繼承權者，準用關於無人承認繼承之規定，民
    法第1177條、第1178條第2項、第1176條第6項分別定有明文
    。由是可知，繼承人均拋棄其繼承權者，利害關係人得聲請
    法院選任遺產管理人。查，本件相對人於原審主張：被繼承
    人丙○○生前將其所有坐落宜蘭縣頭城鎮○○段1202、1204
    地號土地與同段186建號建物（即門牌號碼宜蘭縣頭城鎮○
    ○路98之7號），設定最高限額抵押權325萬元予相對人，作
    為被繼承人借款之擔保，而被繼承人向相對人借款新台幣（
    下同）160萬元，嗣被繼承人於96年6月22日死亡，然尚積欠
    相對人1,574,259元及自96年6月24日起至清償日止之利息未
    清償，而其第1、2 、3順位繼承人俞正洮、莊桂鳳、俞俐卉
    、俞陳阿敬、俞讚發、俞讚宗、俞清泉、俞清埤、俞清池皆
    已依法拋棄繼承，且經鈞院准允備查在案，被繼承人丙○○
    並無第4順位繼承人，相對人為被繼承人之債權人，自屬利
    害關係人，為實現債權，爰聲請選任被繼承人遺產管理人等
    事實，業據其提出與所述相符之本院民事庭96年9月6日宜院
    瑞民乙字第36200 號函、借據、土地登記第二類謄本、建物
    登記第二類謄本及債權計算書為佐，復經本院調閱96年度繼
    字第175號拋棄繼承事件卷宗查核屬實，足認相對人主張被
    繼承人丙○○於前開時、地死亡，其繼承人皆已依法拋棄繼
    承屬實。故本件繼承開始時，既有繼承人出面拋棄繼承，且
    法定繼承人均拋棄繼承權，其情形應與民法第1176條第6項
    「其次順序繼承人有無不明或第四順序之繼承人均拋棄其繼
    承權者」之構成要件相當，應準用無人承認繼承之規定，法
    院自有依利害關係人之聲請選任被繼承人之遺產管理人之必
    要。且相對人對被繼承人有借款債權並為抵押權人，自屬利
    害關係人無疑，故相對人聲請法院為被繼承人選任遺產管理
    人合於首開法條規定，應予准許。
三、惟按，先順序繼承人均拋棄繼承，其次順序繼承人有無不明
    而應準用關於無人承認繼承之規定時，應先審核可否依民法
    第1177條規定選定遺產管理人。如無法選定遺產管理人，此
    類拋棄繼承事件，多屬遺債大於遺產形同破產，儘量避免選
    任國有財產局為遺產管理人（司法院74年10月15日院台廳一
    字第05786號函參照）。查被繼承人丙○○死亡時，依稅務
    電子閘門財產所得調件明細表所示，其名下有坐落宜蘭縣
    頭城鎮○○段1202、1204地號土地（應有部分分別為10000
    分之704、之18）及其上同段186建號（門牌號碼：宜蘭縣頭
    城鎮○○段186號，所有權全部），而相對人為前開所有權
    之抵押權人，設有新台幣（下同）325萬元之第1順位最高限
    額抵押權，而被繼承人丙○○向相對人金額160萬元，嗣經
    清償後，尚積欠1,574,259元（含本金、利息、違約金），
    以及債權人陳碧蓮設有130萬元之第2順位最高限額抵押權，
    並尚積欠陳碧蓮1,310,466元（含本金及利息）；宜蘭縣
    頭城鎮○○段福成小段31-5地號土地及其上同小段163建號
    房屋（門牌號碼：宜蘭縣頭城鎮○○路253號），其所有權
    應有部分均為1/2，債權人游長慶並設有50萬元抵押權，及
    債權人林枝芳設定104萬元之最高限額抵押權等事實，有建
    物、土地登記第二類謄本及債權計算書可稽。而上開不
    動產市價分別約為300萬元、150萬元，有相對人陳報狀可佐
    。再，被繼承人另遺有坐落台北縣中和市○○段1016地號土
    地，應有部分36分之1（公告現值72,500元/平方公尺），以
    及日產、福特六和廠牌車輛。是依上開資料，被繼承人遺產
    尚無顯然遺債大於遺產而形同破產之情形。是被繼承人丙○
    ○之遺產，於遺產管理人完成清償債權並交付遺贈物等清算
    程序前，是否確無賸餘，尚屬無從知悉。而依上述說明，各
    順序之繼承人均拋棄繼承者，其剩餘財產歸屬國庫，抗告人
    既為國有財產事業之綜理機關，為國有財產法第9條第2項所
    明定，其備有財產管理之專才，雖其經費支出屬國家資源，
    但保護無人繼承財產之債權人之權利，亦屬政府之義務。故
    參酌前開情事，本院認本件遺產管理指定之實際運作，仍以
    選任抗告人為遺產管理人較為妥適。從而，抗告意旨以單純
    推測之詞主張國庫對被繼承人丙○○之遺產應無民法第1185
    條之期待利益可言，倘無遺產可歸屬國庫應不宜指定其為管
    理人，以避免其代管私人遺產之管理費用無法由被繼承人遺
    產歸墊，導致利用全民資源負擔個人私務之支出等詞，請求
    廢棄原裁定，另行選任其他可妥當處理系爭遺產之管理人云
    云，尚難認有理由，應予駁回。
四、據上論結，本件抗告為無理由，依非訟事件法第46條、第21
    條，裁定如主文。
中    華    民    國    97    年    10    月    31    日
                    臺灣宜蘭地方法院民事庭
                      審判長法  官  楊麗秋
                            法  官  林俊廷
                            法  官  林楨森
上正本與原本無異。
如不服本裁定，僅得於收受本裁定正本送達後10日內，以適用法
規顯有錯誤為理由，向本院提出再抗告，（須附繕本一份及繳納
再抗告裁判費新台幣1,000元）經本院許可後始可再抗告。
中    華    民    國    97    年    11    月    3     日
                            書記官  邱美龍


司法院資訊處製作；財團法人民間司法改革基金會備份。
